【裁判字號】    99,消債更,53
【裁判日期】    990512
【裁判案由】    更生事件
【裁判全文】
臺灣板橋地方法院民事裁定            99年度消債更字第53號
聲  請  人  甲○○
上列當事人因消費者債務清理事件聲請更生及保全處分，本院裁
定如下：
    主  文
更生及保全處分之聲請均駁回。
聲請費用由聲請人負擔。
    理  由
一、按債務人與金融機構協商成立者，不得聲請更生或清算。但
    因不可歸責於己之事由，致履行顯有重大困難者，不在此限
    ；本條例施行前，債務人依金融主管機關協調成立之中華民
    國銀行公會會員，辦理消費金融案件無擔保債務協商機制與
    金融機構成立之協商，準用前項之規定，消費者債務清理條
    例（下稱消債條例）第151 條第5 項、第6 項分別定有明文
    。次按更生之聲請有下列情形之一者，應駁回之：一、債務
    人曾依本條例或破產法之規定而受刑之宣告；二、債務人曾
    經法院認可和解、更生或調協，因可歸責於己之事由，致未
    履行其條件；三、債務人經法院通知，無正當理由而不到場
    ，或到場而不為真實之陳述，或拒絕提出關係文件或為財產
    變動狀況之報告，消債條例第46條亦有明文可參。又聲請更
    生或清算不合程式或不備其他要件者，法院應以裁定駁回之
    。但其情形可以補正者，法院應定期間先命補正，復為消債
    條例第8 條所明定。
二、本件債務人向本院聲請更生，其主張略以：伊因有不能清償
    債務之情事，前於民國95年間已依金融主管機關協調成立之
    中華民國銀行公會會員辦理消費金融案件無擔保債務協商機
    制，與最大債權金融機構中國信託商業銀行股份有限公司（
    下稱中信銀行）達成協商，約定自95年6 月起，分120 期，
    利率0 ％，每月應還款金額為新臺幣（下同）33,078元。而
    聲請人於95年全年之總收入（含薪資、年終獎金、各項津貼
    及兼職收入）為820,413 元，除供自己及2 名未成年子女日
    常生活支出外，每月尚須支付民間互助會款10,000元、玉山
    銀行房貸10,730元，生活壓力不可謂不大。然因聲請人之收
    入一直無法提昇，另兼職之工作亦於95年底被迫終止，為維
    持信用，僅能四處向親友借貸以供償還。又聲請人於96年1
    月至6 月間之平均每月所領薪資為62,707元，且於96年5 月
    間來自親友之金援亦中斷，不得已方於96年6 月間毀諾，實
    係不可歸責於己之事由所致。而聲請人所積欠之無擔保或無
    優先權之債務總額未逾1,200 萬元，復未經法院裁定開始清
    算程序或宣告破產。為此，爰依法聲請裁定准許更生云云。
三、查本件聲請人前於95年6 月15日參與銀行公會所辦理之債務
    協商機制，與最大債權金融機構中信銀行債務協商成立，雙
    方約定自95年6 月起，分120 期，利率0 ％，聲請人每月應
    還款金額為33,078元之事實，有聲請人提出之銀行公會債務
    協商機制協議書影本1 份附卷足憑，自堪信為真實。是本件
    聲請人須有不可歸責於己致履行顯有重大困難之事由時，向
    本院聲請更生方為適法。惟查：
  (一)聲請人主張其毀諾之原因，乃係每月尚須支付民間互助會款
    10,000元云云，然依聲請人所提出之互助會會單顯示，聲請
    人係於95年6 月間協商成立後，始行召開該互助會並自任會
    首，自不得以協商成立後所增加之非必要支出排擠債權人受
    償之權利。是以聲請人將死會會款10,000元列為每月必要支
    出乙節，即非可採。更何況，聲請人於95年7 月尚有收取互
    助會得標金共250,000 元，倘將該筆金額款項全數用以償還
    債務，亦當不致於在96年6 月間即發生毀諾之情事。故聲請
    人此部分主張顯不足採。
  (二)又聲請人雖稱每月須支付玉山銀行房貸10,730元，及2 名未
    成年子女之扶養費10,792元等語，惟前揭事由係聲請人於95
    年6 月協商成立當時即已知悉之事實，聲請人當時盱衡其經
    濟狀況，既仍簽署協商協議書，同意中信銀行之無擔保債務
    還款計畫，無論其資金係來自親友借貸、薪資或其他投資獲
    利，聲請人既同意與中信銀行協商成立，自有其籌措資金之
    來源。參以聲請人陳稱兼職工作於95年底被迫終止，惟依卷
    附聲請人之財政部臺灣省中區國稅局95年度綜合所得稅各類
    所得資料清單所載，聲請人於如新環境清潔工程有限公司、
    亞譽企業有限公司所兼職之工作，95年全年度之總所得共計
    為30,819元（22,286元＋8,533 元），每月所得僅約為2,56
    8 元，此即為聲請人所稱兼職工作終止後，每月薪資所得減
    少之金額，顯尚難謂聲請人於協商成立後經濟狀況有發生重
    大變更。況依聲請人所提出之財政部臺灣省中區國稅局96年
    度綜合所得稅各類所得資料清單所載，聲請人於96年度每月
    平均所得為64,766元，縱經扣除上開協商還款金額33,078元
    、玉山銀行房貸10,730元及分擔2 名未成年子女之扶養費9,
    509 元（即以內政部公布之96年度臺灣省每人最低生活費9,
    509 元計算，而該項金額業已包括食、衣、住、行等費用在
    內）後，其所餘數額即11,449元仍足供聲請人依上開每人最
    低生活費之所需，亦當無所謂不能按期履行協商條件之情事
    可言。
  (三)再者，聲請人另主張為維持信用，四處向親友借貸金錢，藉
    以償還債務，直至96年5 日間終因親友金援中斷，致聲請人
    不得已方於96年6 月毀諾云云，固據其提出財產及收入狀況
    說明書1 份為證，然聲請人僅泛稱積欠民間債權人鄔進丁、
    高金鳳之債務，金額分別為560,000 元、420,000 元，惟未
    提出任何相關證明文件以供本院審酌，本院乃於99年3 月9
    日以99年度消債更字第53號民事裁定命聲請人應詳細說明所
    以積欠前開之人債權之原因與其時間、內容（含何時？分幾
    次借？每次借多少錢？用途為何？等等）暨提供相關證明文
    件，而聲請人於收受後，雖於99年3 月19日以民事陳報狀為
    補正，惟依其補正內容所示，亦僅空言陳稱前揭借款，係聲
    請人之配偶趁每月回娘家之時間，每次約5 、6 千至1 萬元
    不等之金額，用以償還銀行卡債、協商款及互助會款云云，
    仍未提出任何相關證明文件到院供參，顯見聲請人非但有未
    依本院前開裁定命補正內容予以補正之情形，甚且亦堪認聲
    請人有未依消費者債務清理條例第46條之規定，提出關係文
    件之情事。
  (四)此外，更有甚者，聲請人原為門牌號碼臺北縣土城市○○路
    30巷9 號3 樓房地（下稱系爭房地）之所有人，前於94年11
    月17日向玉山銀行借款2,000,000 元，並以系爭房地設定最
    高限額抵押權為擔保。嗣聲請人於96年5 月24日以夫妻贈與
    為原因，將系爭房地移轉登記予其配偶高金桂，高金桂復於
    96年8 月2 日以買賣總價2,700,000 元，將系爭房地出賣予
    第三人廖瑞蘭等情，有聲請人提出之抵押權設定契約書、玉
    山銀行客戶信用暨交易明細查詢、土地及建物登記第二類謄
    本、房地買賣契約書等件附卷為證，惟聲請人既已負擔龐大
    債務，其名下所有之財產本應全數用以償還各債權人，焉能
    將系爭房地無償贈與其配偶！此舉誠難謂無惡意脫產之嫌。
    況再參以聲請人係於96年5 月24日將系爭房地移轉登記予其
    配偶，之後旋即於次月即毀諾不再繳款，益徵聲請人所為之
    無償贈與行為，當係為圖逃避債權人之追償，而有惡意隱匿
    財產之情事。更遑論，依上所述，系爭房地之買賣總價為2,
    700,000 元，於扣除房貸餘額1,881,382 元後，既仍尚有餘
    約818,618 元，倘將此筆款項全數用以履行上開協商條件，
    亦當不致於在96年6 月間即發生毀諾之情事。
  (五)是以本院爰綜合審酌上情，認定聲請人除顯有惡意隱匿財產
    之情事外，復於領取互助會得標金及處分系爭房地後所餘之
    數額，又未全數作為清償債務之用，實堪認聲請人係屬惡意
    毀諾之情形，自有可歸責於聲請人之事由，與前揭「因不可
    歸責於己之事由，致履行顯有重大困難」之要件顯然並不相
    符。
四、從而，承前所述，本件聲請人既未依本院上開裁定之內容予
    以補正，復經本院審酌後亦堪認並無其所稱「履行顯有重大
    困難」情事存在，抑且並堪認聲請人有刻意隱匿財產之情，
    當係屬惡意毀諾無誤，自有可歸責之事由，則揆諸首開說明
    ，其聲請本件更生，依法即不應准許。
五、又，本件聲請人更生之聲請既經本院駁回，其保全處分之聲
    請亦失所附麗，應併予駁回。
六、另聲請人既有固定收入之履行能力，且現銀行公會已就曾經
    參加95年度債務協商毀諾之債務人提供「個別協商一致性方
    案」使能再進行協商。故聲請人倘認原協商條件過苛，尚非
    不得與其債權人中信銀行等銀行，再次進行解決債務之商談
    ，亦得經由個別債權銀行協商程序以求適當之履債方式，併
    予指明。
七、至所繳納郵務送達費5,440 元，則待本件更生聲請事件確定
    後，如尚有剩餘郵資餘額，再予檢還聲請人，附此敘明。
八、爰依消費者債務清理條例第151 條第6 項、第5 項、第46條
    、第8 條，裁定如主文。
中    華    民    國    99    年    5     月    12    日
                  民事第一庭法  官  黃若美
上為正本係照原本作成
如不服本裁定，應於裁定送達後10日內，以書狀向本院提出抗告
，並繳納抗告費新臺幣1,000 元
中    華    民    國    99    年    5     月    12    日
                            書記官  高偉庭

司法院資訊處製作；財團法人民間司法改革基金會備份。
